【裁判字號】    99,上,18
【裁判日期】    990519
【裁判案由】    返還土地等
【裁判全文】
臺灣高等法院高雄分院民事判決            99年度上字第18號
上  訴  人  己○○
被上訴人    甲○○
            戊○○
            乙○○
            庚○○○
            丁○○
            丙○○
上列當事人間請求返還土地等事件，上訴人對於民國98年11月30
日臺灣高雄地方法院98年度訴字第572 號第一審判決提起上訴，
本院於99年5月5日言詞辯論終結，判決如下：
    主  文
原判決關於命上訴人給付金錢超過新台幣貳萬玖仟參佰元部分，
及訴訟費用之裁判，均廢棄。
上開廢棄部分，被上訴人在第一審之訴駁回。
其餘上訴駁回。
第一、二審訴訟費用由上訴人負擔百分之九十八，餘由被上訴人
負擔。
    事 實 及 理 由
一、被上訴人起訴主張：坐落高雄縣阿蓮鄉○○段959 地號土地
    （下稱959 號土地，重測前為同鄉○○○段204 號）於民國
    85年4 月26日以分割繼承為原因登記為伊6 人分別共有。上
    訴人前自75年間起，即無權占用959 號土地如附圖編號A 、
    B 所示，面積分別為706.31平方公尺、107.56平方公尺之土
    地（下稱A 、B 部分），用以種植果樹及舖設道路。經伊等
    繼承959 號土地並知悉上情後，曾寄發存證信函限期要求上
    訴人返還959 號土地A 、B 部分，上訴人均不予理會。又上
    訴人無法律上原因，占用959 號土地A 、B 部分，受有相當
    於租金之利益，致伊等受有損害。爰依民法第767 條及第17
    9 條規定，聲明請求判決：(一)上訴人應將959 號土地A 、B
    部分返還被上訴人；(二)上訴人應給付被上訴人新台幣（下同
    ）50,000元（即自起訴時起回溯5 年，每年依10,000元計算
    之不當得利）。
二、上訴人則以：被上訴人所有之959 號土地，與伊所有坐落同
    鄉○路段17-1地號土地（下稱17-1號土地），原均係伊之父
    沈墘所有，被上訴人之父呂長與訴外人王水成、林進國等5
    人合資，於62年11月30日以王水成、林進國之名義，向沈墘
    購買959 號土地，嗣959 號土地並輾轉登記為呂長所有；而
    沈墘出售959 號土地時，因利用上之必要，遂與王水成、林
    進國等人約定，以959 號土地A 、B 部分與17-1號土地如附
    圖編號C 所示部分（面積511 平方公尺，下稱C 部分）互易
    ，並交換使用，僅未辦理所有權移轉登記；伊嗣後因繼承而
    取得17-1號土地，自得主張繼承上開互易法律關係，故伊係
    有權占有959 號土地A 、B 部分，被上訴人請求伊返還土地
    及相當於租金之利益，顯無理由等語，資為抗辯。
三、原審經審理後，判命上訴人將959 號土地A 、B 部分返還被
    上訴人，上訴人並應給付被上訴人50,000元。上訴人不服，
    提起上訴，並於本院聲明：(一)原判決廢棄；(二)駁回被上訴人
    在第一審之訴；(三)第一、二審訴訟費用由被上訴人負擔。被
    上訴人則於本院聲明：(一)上訴駁回；(二)第一、二審訴訟費用
    由上訴人負擔。
四、兩造不爭執之事項：
  (一)959 號土地於85年4 月26日以分割繼承為原因登記為被上訴
    人6 人共有，原因發生日期為85年2 月2 日，每人應有部分
    各為1/6 。
  (二)上訴人自85年2 月2 日迄今使用959 號土地如附圖編號A 、
    B 所示（即A 、B 部分），面積分別為706.31平方公尺、10
    7.56平方公尺，供以種植果樹及舖設道路。
  (三)被上訴人曾對上訴人提出竊佔刑事告訴，經臺灣高雄地方法
    院檢察署檢察官認追訴權時效已完成，以98年度偵字第1412
    號為不起訴處分；被上訴人聲請再議，經台灣高等法院高雄
    分院檢察署以98年度上聲議字第289 號駁回其再議。
五、本件爭點：
  (一)上訴人有無占有959 號土地A 、B 部分之法律上權源？被上
    訴人依民法第767 條請求上訴人返還A 、B 部分土地，有無
    理由？
  (二)被上訴人得否請求上訴人給付相當於租金之不當得利？若是
    ，其金額以若干為適當？
六、上訴人有無占有959 號土地A 、B 部分之法律上權源？被上
    訴人依民法第767 條請求上訴人返還A 、B 部分土地，有無
    理由？
    上訴人主張被上訴人之父呂長先前與他人合資向伊父沈墘購
    買959 號土地時，伊父沈墘即與呂長約定以沈墘所有之17-1
    號土地C 部分與呂長所有之959 號土地A 、B 部分互易，並
    交換使用，故伊有使用A 、B 部分土地之法律上權源，為被
    上訴人所否認。上訴人固提出959 號土地62年11月30日買賣
    契約書（下稱系爭買賣契約書）影本，並請求詢問證人洪朝
    來、沈葉錦屏、辛福典為證。惟查：
  (一)核閱上訴人所提出之系爭買賣契約書（原審卷第38頁），其
    內記載出賣人為呂墘，買受人為訴外人王水成、林進國，買
    賣標的為「阿蓮鄉○○○段204 地號（即959 號土地重測前
    地號）池面積13535 台甲全部（包括該地地上物在內）」，
    價金為380,000 元等各節；而完全無任何關於土地互易或交
    換使用之記載。且證人即寫立系爭買賣契約書之代書洪朝來
    於原審證述：「這份契約書是我寫的；我沒有作土地交換的
    事，只有辦理土地買賣登記事項」等語明確（原審卷第119
    頁）。是以，系爭買賣契約書及證人洪朝來之證詞，均無從
    證明有上訴人所稱土地互易並交換使用之情事。遑論，系爭
    買賣契約書所載買受人並非被上訴人之父呂長，且被上訴人
    否認呂長係與王水成、林進國合資並以王、林2 人名義購買
    959 號土地，而上訴人就呂長係與王水成、林進國合資購地
    乙節，亦未能舉證以實其說；反之，959 號土地係由沈墘辦
    理所有權移轉登記予王水成、林進國及訴外人蘇大郡、余顯
    宗（每人應有部分各1/4 ）後，呂長再自蘇大郡受讓959 號
    土地之應有部分1/4 ，嗣後另輾轉取得959 號土地所有權之
    其他應有部分，有土地登記謄本影本附卷可參（原審卷第12
    4-126 頁、第8-9 頁），職是，由上開土地所有權移轉過程
    所顯示，呂長並非與王水成、林進國同次受所有權移轉登記
    ，而係另向與王水成、林進國同次受所有權移轉登記之蘇大
    郡受讓959 號土地所有權，徵諸社會交易常情，實難認呂長
    係與王水成、林進國合資購買959 號土地。是故，系爭買賣
    契約書之約定，並無從約束非契約當事人之呂長或其繼承人
    即被上訴人。
  (二)上訴人雖稱：系爭買賣契約書內62年12月29日所加註「開懇
    （墾）池岸所有之土地及紅磚照原同意承認之」等文字，其
    意即為原池邊已開墾之土邊紅磚牆（A 、B 部分土邊紅磚牆
    ）及C 部分土地池邊紅磚牆，雙方照原來使用方式使用，而
    有互易之意云云。惟上訴人所引前揭文詞，其文意不明，且
    完全無法表彰互易土地之意涵。何況，被上訴人之父呂長並
    非系爭買賣契約書所載之買受人，已如前述，是前揭文詞縱
    有上訴人所稱之土地互易意涵，亦無可拘束呂長或被上訴人
    。上訴人本節所辯，自無足採。
  (三)至證人即上訴人之弟媳沈葉錦屏於原審雖證述：（959 號土
    地）賣出去後，伊曾聽上訴人之父說，有被買的人扣了一些
    錢，大概2 萬元，至於扣錢之原因，伊不清楚等語（原審卷
    第121 頁）。是依該證人所述，至多僅足說明買受959 號土
    地者曾保留價金中之2 萬元未給付，惟顯不足證明上訴人之
    父沈墘曾與買受者以A 、B 部分土地與C 部分土地互易並交
    換使用，更無從證明被上訴人之父呂長係屬買受之一方而應
    受互易並交換使用約定之拘束。又證人辛福典固於原審證述
    ：被上訴人曾租地予伊養鴨等語；惟就原審承審法官所詢問
    C 部分連同959 號水塘是否係被上訴人之父出租予該證人乙
    情，該證人答稱：伊不清楚，並另稱：伊不知道土地的事情
    等詞（原審卷第121-122 頁）。由是，縱使該證人所稱被上
    訴人曾租地予其養鴨之情非虛，然以該證人就其承租之範圍
    坐落何處、是否為C 部分及959 號土地上之水塘，均無法確
    認，自無從遽論被上訴人有使用C 部分土地之事實，益無從
    推認被上訴人使用C 部分土地即係因呂長與沈墘有以A 、B
    部分土地與C 部分土地互易並交換使用而來。是上開2 證人
    所言，均無從證明有上訴人所主張A 、B 部分土地與C 部分
    土地互易或交換使用之事實存在。
  (四)據上，上訴人所舉證據均不足證明A 、B 部分土地與C 部分
    土地有互易並交換使用之事實。反之，A 、B 部分土地之面
    積合計為813.87平方公尺（即706.31+107.56=813.87），而
    C 部分面積為511 平方公尺，此有複丈成果圖在卷可稽（原
    審卷第52、100 頁）；又959 號土地與17-1號土地相互毗鄰
    ，959 號土地98年1 月之公告現值為每平方公尺870 元、17
    -1號土地99年1 月之公告現值為每平方公尺810 元，亦有土
    地登記謄本在卷可按（原審卷第8-9 頁、本院卷第70頁），
    而堪認959 號及17-1號土地之市值大致相當。基此，以A 、
    B 部分土地之面積較C 部分土地之面積遠多出302.87平方公
    尺（即813.87 -511 =302.87 ）；且因A 、B 部分土地之面
    積較大，而959 號土地及17-1號土地之價值相若，則A 、B
    部分土地之價值亦必較C 部分土地之價值為高。以A 、B 部
    分土地與C 部分土地之面積、價值均不等同，若為互易之客
    體，顯然有悖社會交易常情，是益徵上訴人所謂A 、B 部分
    土地係與C 部分土地有互易並交換使用之約定，非屬真實。
    從而，上訴人主張其占用959 號土地A 、B 部分係基於互易
    並交換使用之法律上權源，自無可採，上訴人並無占有959
    號土地A 、B 部分之正當依據，堪予認定，被上訴人依民法
    第767 條請求上訴人返還A 、B 部分土地，係有理由。
七、被上訴人得否請求上訴人給付相當於租金之不當得利？若是
    ，其金額以若干為適當？
    按無法律上之原因而受利益，致他人受損害者，應返還其利
    益，民法第179 條前段定有明文。又無權占有他人之土地，
    可能獲得相當於租金之利益為社會通常之觀念（最高法院61
    年台上字第1695號判例參照）。再者，耕地之地租不得超過
    地價8%；前項地價指法定地價；土地所有權人依本法所申報
    之地價為法定地價，此為土地法第110 條、第148 條所明定
    。上訴人使用959 號土地A 、B 部分，合計為813.87平方公
    尺，係屬無權占用，已如前述。又959 號土地之地目為池，
    使用分區為一般農業區，有土地登記謄本附卷可按（原審卷
    第8 頁）；且上訴人占用A 、B 部分係供種植果樹及鋪設道
    路，為兩造所不爭。衡諸上訴人主要係以耕作方式使用A 、
    B 部分之農地，自應參酌前揭耕地租賃之標準核計其所獲得
    相當於租金之利益，始屬允洽。而959 號土地於96年1 月之
    申報地價為每平方公尺144 元，亦有上開土地登記謄本可稽
    ，被上訴人請求上訴人給付本件起訴時起回溯5 年內（即93
    年2 月24日起至98年2 月23日止）之不當得利，96年度適處
    該5 年期間之中間時段，故依該申報地價核計本件不當得利
    金額，係屬適當。本院斟酌959 號土地附鄰多供農用或為住
    家，商業並非繁盛，惟交通尚無不便，且上訴人種植果樹得
    有相當收益等一切情狀，認應以前揭申報地價5%核計相當地
    租之不當得利為妥適，即每年為5,860 元（813.87×144 ×
    5% ≒5,860元，元以下四捨五入）。從而，被上訴人請求上
    訴人給付起訴時起回溯5 年內之不當得利，於29,300元（即
    5,860 ×5=29,300）之範圍內，係屬有據，逾此金額之請求
    ，即非正當。
八、綜上所述，被上訴人本於民法第767 條、第179 條規定，請
    求上訴人返還959 號土地A 、B 部分，及給付被上訴人29,3
    000 元，為有理由，應予准許。逾此部分所為請求，為無理
    由，應予駁回。原審就超過上開應准許部分（即不當得利請
    求50,000元，應准許29,300元，超過部分為20,700元），為
    上訴人敗訴之判決，自有未洽。上訴意旨就此部分指摘原判
    決不當，求予廢棄改判，為有理由。至於上開應准許部分，
    原審判命上訴人給付，核無違誤，上訴意旨就此部分仍執陳
    詞指摘原判決不當，求予廢棄，為無理由，應駁回其上訴。
九、據上論結，本件上訴為一部有理由，一部無理由，依民事訴
    訟法第449 條第1 項、第450 條、第79條、第85條第1 項前
    段，判決如主文。
中    華    民    國    99    年    5     月    19    日
                            民事第三庭
                                審判長法官  張國彬
                                法      官  鄭月霞
                                法      官  甯  馨
以上正本證明與原本無異。
本件不得上訴。
中    華    民    國    99    年    5     月    19    日
                                書  記  官  施耀程

司法院資訊處製作；財團法人民間司法改革基金會備份。
